【裁判字號】    99,上易,581
【裁判日期】    990810
【裁判案由】    妨害自由等
【裁判全文】
臺灣高等法院刑事判決                 99年度上易字第581號
上  訴  人  臺灣板橋地方法院檢察署檢察官
被      告  丙○○
選任辯護人  林鳳秋律師
            鄭牧民律師
上列上訴人因被告公共危險案件，不服臺灣板橋地方法院97年度
易字第3340號，中華民國98年12月11日第一審判決（起訴案號：
臺灣板橋地方法院檢察署97年度偵字第24707號），提起上訴，
本院判決如下：
    主  文
上訴駁回。
    理  由
一、起訴意旨略以：被告丙○○係豪政租賃企業社實際負責人，
    從事房屋租賃業務，於民國87年4月間，以豪政租賃企業社
    名義向臺灣電力股份有限公司申請電表，並在臺北縣泰山鄉
    ○○○路372號木造平房外牆設置電表箱（下稱爭議電表箱
    ）及配電箱，供其於91年間所承租臺北縣新莊市○○○段10
    6之2地號土地上搭建之廠房使用，再將各廠房出租予如附表
    所示公司行號。其本應注意隨時檢修維護租賃房屋之電源配
    線，保持電化製品狀況良好，且無不能注意之情事，竟疏未
    注意，終於96年11月20日上午8時1分許，因上開電表箱內部
    電線長時間使用而絕緣被覆劣化或破損導致短路，瞬間釋放
    大量能量引燃電線塑膠被覆並沿電線燒出箱外之PVC管，引
    燃周遭雜草及該木造平房之外牆，發生火災，致如附表所示
    9間現有人所在之建築物燒燬。因認被告丙○○涉犯刑法第1
    73條第2項失火燒燬現有人所在之建築物罪嫌。
二、按犯罪事實應依證據認定之，無證據不得認定犯罪事實，刑
    事訴訟法第154條第2項定有明文。而認定不利於被告之事實
    ，須依積極證據，苟積極證據不足為不利於被告事實之認定
    時，即應為有利於被告之認定，更不必有何有利之證據（最
    高法院30年上字第816號判例要旨參照）；如未能發現相當
    證據，或證據不足以證明，自不能以推測或擬制之方法，以
    為裁判基礎（最高法院40年台上字第86號判例要旨參照）。
    又檢察官對於起訴之犯罪事實，應負提出證據及說服之實質
    舉證責任。倘其所提出之證據，不足為被告有罪之積極證明
    ，或其指出證明之方法，無從說服法院以形成被告有罪之心
    證，基於無罪推定之原則，自應為被告無罪判決之諭知（最
    高法院92年台上字第128號判例要旨參照）。
三、起訴意旨認被告丙○○涉犯刑法第173條第2項失火燒燬現有
    人所在之建築物罪嫌，無非係以：臺北縣政府消防局認定於
    96 年11月20日，在如附表所示地點發生之火災，乃豪政租
    賃企業社申請設置之爭議電表箱內部電線，因長時間使用而
    絕緣被覆劣化或破損導致短路，瞬間釋放大量能量引燃電線
    塑膠被覆並沿電線燒出箱外之PVC管，進而引燃周遭雜草及
    木造平房之外牆所造成；而被告丙○○乃豪政租賃企業社之
    「實際負責人」，如附表所示地點之廠房為其所出租，有維
    護電源配線狀況良好之能力及義務等，為其論據。
四、訊據被告丙○○堅決否認有上開犯行，辯稱：失火原因非因
    電表箱內電線短路所引起，且該電表箱設備新穎，無長時間
    使用致絕緣被覆劣化或破損問題，上述鑑定有諸多疏失；又
    電表箱不應由豪政租賃企業社維護，即便是，亦已盡維護之
    責；此外，被告稱其僅是豪政租賃企業社之顧問，並非負責
    人等語。
五、經查：
（一）臺北縣政府消防局經多次勘查現場後，認定：「研判電錶
      箱1（即爭議電表箱）內部電線可能因長時間使用而絕緣
      被覆劣化或破損導致短路，瞬間釋放大量能量引燃電線塑
      膠被覆並沿電線燒出箱外之PVC管，並引燃周遭雜草及木
      造平房之外牆而引發火災之可能性較高」，有臺北縣政府
      消防局火災原因調查報告書可參（見97他923偵查卷第
      30至156頁）；經細核此鑑定報告內容之論證過程，無非
      是依據相關跡證，先認定起火點在爭議電表箱處，繼而排
      除可能性較低之起火原因即「危險物品、化工原料引（自
      ）燃」、「遺留火種（煙蒂……等）引燃」、「人為縱火
      引燃」後，認為「電氣因素引燃」之可能性較高，佐以系
      爭電表箱係於87年4月申請設置，迄96年失火時已有多年
      之事實，綜合判斷。然對照起訴書，關於被告丙○○係於
      91年間，承租臺北縣新莊市○○○段106之2地號土地搭建
      廠房之記載；及相關承租者如迪斯耐家具有限公司之刁維
      盛表示係於91年、元大家具有限公司之林福生證稱係於95
      年，分別承租如附表所示地點之時間（分見97他923偵查
      卷第11頁；97他923偵查卷第13頁），可知各承租者
      實係於91年間始相繼遷入，此過程中，電表申請者就所得
      掌控部分之配電裝置當有陸續施作，以配合承租者之需求
      ，故被告辯稱系爭電表箱之設備甚為新穎，並非全然無據
      。再者，現今電表箱使用超過10年者，所在多有，難以使
      用時間較長即遽認已屬老舊或發生破損，且臺灣電力股份
      有限公司臺北西區營業處98年2月6日D北西字第098010012
      21號函所稱：該公司每兩個月派人抄表一次，96年輪值該
      區之外包抄表員表示抄表時，系爭電表箱外觀無腐蝕或脫
      落之情形（見原審97易2441影印卷第103、104頁），即得
      佐證。從而，鑑定報告所指爭議電表箱內部電線「長時間
      使用」、「絕緣被覆劣化或破損導致短路」，無非是一種
      可能性之推論，而此推論是否有據，並非無疑。檢察官逕
      以該鑑定意見認定本案失火之原因，即嫌速斷。
（二）退而言之，即便以臺北縣政府消防局鑑定報告之論斷為基
      礎，認系爭電表箱內部電線「長時間使用」、「絕緣被覆
      劣化或破損」，不當然可得出被告丙○○或豪政租賃企業
      社人員未盡作為義務，因仍有作為可能性之問題。證人即
      臺灣電力股份有限公司技術人員張錦華於原審固證稱：依
      據該公司之營業規則，電表箱應由申辦之用戶自行負責維
      護及檢查等語（見原審卷第254頁）；惟電表箱外有臺灣
      電力股份有限公司之封印，為眾所周知之事，倘有毀壞，
      應負毀損刑責，並為法院審理此類案件所已知之事項（最
      高法院75年度台上字第6531號判決要旨參照），是一般民
      眾就電表箱所得檢查之範圍，受到諸多限制。原審另案審
      理時，曾就此疑問訊問證人張錦華，其證稱：用戶不能自
      行開啟電表箱，臺灣電力股份有限公司有封印鎖，僅能自
      外觀察看有無腐蝕脫落，若發現有此情況，應請臺灣電力
      股份有限公司人員更換等語（見原審97易2441影印卷第85
      頁），但系爭電表箱於失火前，臺灣電力股份有限公司派
      人抄表時，外觀未見有腐蝕或脫落，已如前述，故認定被
      告丙○○或豪政租賃企業社未盡檢查之作為義務，並無確
      切之依據。再，電業法第43條要求經營供給電能之事業，
      對用戶已裝置之用電設備，每3年至少檢驗一次，並記載
      其結果，如不合規定，應通知用戶限期改善之規定，核與
      證人張錦華證稱：其每3年會檢查客戶之電表箱一次，殊
      符合（見原審97易2441影印卷第86頁）。在臺灣電力股份
      有限公司專業人員或委請抄表人員例行檢查具未察覺異狀
      之情形下，以臺灣電力股份有限公司之營業規則或定型化
      契約，要求欠缺水電專業知識之民眾，超越其能力善盡維
      護、檢查之責，亦有疑義。
（三）此外，豪政租賃企業社之負責人為吳俊成，爭議電表箱係
      其向臺灣電力股份有限公司申請，並委請水電業者安裝，
      如附表所示公司行號之廠房維修及租金、電費之收取，則
      是由該企業社總務處理，96年間豪政租賃企業社之總務為
      邱恆毅，丙○○僅是豪政租賃企業社之顧問，負責找土地
      蓋廠房及仲介廠房出租，以賺取佣金等節，業經證人吳俊
      成、邱恆毅於原審證述甚詳（分見原審卷第294、295頁；
      原審卷第256、257頁），並有臺北縣政府營利事業登記證
      附卷可憑（見97他923偵查卷第316頁）；此與卷附土地
      及廠房租賃契約書均記載契約當事人為豪政租賃企業社吳
      俊成（分見97他923偵查卷58至60頁；97他923偵查卷
      第28至37頁）；臺灣電力股份有限公司表燈分戶登記單及
      過戶登記單記載爭議電表箱之電表於93年11月9日自原用
      戶王金龍過戶予豪政租賃企業社吳俊成（見原審97易2441
      影印卷第106、107頁）等情相符，契約文字既甚明白，不
      得捨契約文字而更為曲解。檢察官以如附表所示公司行號
      承租廠房係與丙○○接洽，指稱其為「實際負責人」云云
      ；非僅與檢察官另案以吳俊成為負責人，邱恆毅為總務人
      員，負有檢修電表箱等設備之義務而以97年度偵字第1023
      2號提起公訴（按業經本院於99年2月10日以98年度上易字
      第1619號判決「吳俊成失火燒燬現有人所在之建築物，
      處有期徒刑肆月，如易科罰金，以新臺幣壹仟元折算壹日
      。邱恆毅失火燒燬現有人所在之建築物，處有期徒刑
      月，如易科罰金，以新臺幣壹仟元折算壹日。」）之立論
      有所矛盾，比對相關承租者如吉樺貨運交通有限公司之朱
      永煥於原審所證：一開始是與丙○○接洽，之後是與邱恆
      毅洽談，並向豪政租賃企業社承租之說詞（見原審卷第28
      9、290頁）；及其他承租人如戊○○即甲○○○○、佳欣
      興業有限公司之己○○、三茂木業股份有限公司之翁正直
      於檢察官偵訊時所證：實際與其等簽約之人是豪政租賃企
      業社之總務，契約所載相對人是豪政租賃企業社吳俊成等
      語（見97他923偵查卷第11、12、1 5頁），此皆與被告
      丙○○所辯其擔任顧問工作之內容亦無相違，檢察官逕指
      被告丙○○為「實際負責人」，容有疑問。況且，刑法第
      15條第1項所稱對於一定結果之發生，法律上有防止之義
      務，能防止而不防止者，與因積極行為發生結果者同；其
      先決條件，又以同條第2項規定因自己行為致有發生一定
      結果之危險者，始負防止其發生之保障義務。質言之，倘
      若行為人並無為「自己之行為」之前提條件，縱有發生一
      定結果之危險情形，仍不得課未為行為人之防止發生危險
      結果之保障義務，其理甚明（最高法院81年度台上字第43
      7號判決要旨參照）。起訴意旨稱被告丙○○為「實際負
      責人」，此「實際負責人」意涵為何？業務範圍多大？是
      否因此建立保證人地位，未見提供確實事證與論述。除非
      有強有力之補強證據以補足不作為之負面評價，本無理由
      認不作為和作為負相同的刑事責任，率爾以被告丙○○為
      「實際負責人」，而認其負有防止失火發生之義務。
（四）綜上所述，起訴意旨以臺北縣政府消防局之鑑定意見，認
      本案火災係因爭議電表箱內部電線長時間使用而絕緣被覆
      劣化或破損導致短路，瞬間釋放大量能量引燃周遭物品所
      引起，與相關事證尚有未符，亦嫌速斷；即便認此鑑定結
      論可採，被告丙○○就本案失火之防止，是否有作為可能
      性，亦有疑問；另被告丙○○是否為豪政租賃企業社之「
      實際負責人」，此「實際負責人」意涵為何？業務範圍多
      大？是否因此建立保證人地位，同有疑義。本案既乏積極
      證據足認被告丙○○應就起訴意旨所指失火燒燬現有人所
      在之建築物犯行負責，即應從對其有利之認定，本案不能
      證明被告犯罪。
六、原判決以不能證明被告丙○○犯罪，而為無罪之諭知，並無
    不合。檢察官上訴意旨仍執前詞，認被告構成犯罪，而指摘
    原判決不當。本院認為無理由，應予駁回。
七、至檢察官99年度偵字第1745號併辦意旨以：被告丙○○之失
    火行為，亦燒燬「宏霸企業有限公司」之財物等情。惟查，
    被告丙○○遭起訴部分之犯罪嫌疑部分，既經原審法院判決
    無罪，檢察官不服上訴，本院仍認不能證明被告犯罪，而判
    決駁回上訴，則該移送本院併案審理部分，應退回檢察官另
    為適法之處理。
據上論斷，應依刑事訴訟法第368條，判決如主文。
本案經檢察官曾忠己到庭執行職務。
中    華    民    國    99    年    8     月    10    日
                  刑事第一庭審判長法  官  葉騰瑞
                                  法  官  莊明彰
                                  法  官  王炳梁
以上正本證明與原本無異。
不得上訴。
                                  書記官  陳佳伶
中    華    民    國    99    年    8     月    10    日
附表：
┌──┬────────────────┬────────────────┬───┐
│編號│門        牌        號        碼│承   租   之   公   司   行   號│負責人│
├──┼────────────────┼────────────────┼───┤
│ 1  │臺北縣新莊市○○路○ 段496 號    │宏霸企業有限公司                │乙○○│
├──┼────────────────┼────────────────┼───┤
│ 2  │臺北縣新莊市○○路○ 段496-1 號  │敦品傢俱有限公司                │林文男│
├──┼────────────────┼────────────────┼───┤
│ 3  │臺北縣新莊市○○路○ 段496-2 號  │甲○○○○                      │戊○○│
├──┼────────────────┼────────────────┼───┤
│ 4  │臺北縣新莊市○○路○ 段496-4 號  │佳欣興業有限公司                │己○○│
├──┼────────────────┼────────────────┼───┤
│ 5  │臺北縣新莊市○○路○ 段498-2 號  │比薩家族國際事業有限公司（1 樓）│蔡政宏│
│    │                                │德爵現代傢飾有限公司（2 樓）    │丁○○│
├──┼────────────────┼────────────────┼───┤
│ 6  │臺北縣新莊市○○路○ 段498-6 號  │元大家具有限公司                │吳榮豐│
├──┼────────────────┼────────────────┼───┤
│ 7  │臺北縣新莊市○○路○ 段498-8 號  │三茂木業股份有限公司            │陳嘉盛│
├──┼────────────────┼────────────────┼───┤
│ 8  │臺北縣新莊市○○路○ 段498-10號  │吉樺貨運交通有限公司            │郭華朵│
├──┼────────────────┼────────────────┼───┤
│ 9  │臺北縣新莊市○○路○ 段498-12號  │迪斯耐家具有限公司              │刁維盛│
└──┴────────────────┴────────────────┴───┘

司法院資訊處製作；財團法人民間司法改革基金會備份。
